【裁判字號】    89,上訴,867
【裁判日期】    890927
【裁判案由】    偽造文書等
【裁判全文】
臺灣高等法院高雄分院刑事判決                    八十九年度上訴字第八六七號
    上  訴  人
    即  被  告  丙○○
    選任辯護人  劉啟輝
右上訴人因偽造文書等案件，不服臺灣高雄地方法院八十六年度訴緝字第二九四號中
華民國八十九年五月一日第一審判決（起訴案號：臺灣高雄地方法院檢察署八十六年
度偵字第六七０九號、八十六年度偵字第一七九六三號），提起上訴，本院判決如左
：
      主      文
原判決撤銷。
丙○○共同偽造私文書足以生損害於他人，處有期徒刑參月。
如附表所示之印文均沒收。
    事  實
丙○○前於民國八十四年間，因動產擔保交易法案件，經判處有期徒刑四月，緩刑二
年，於八十五年間確定。丙○○自八十五年十月間起，多次與其同居人即華東工程行
之負責人廖春明（台灣高雄地方法院另案審理中），與昶美（原判決均誤載為旭美）
建設股份有限公司（下簡稱：昶美公司）之陳忠憲（昶美公司之前負責人凌雪玉之夫
）商談合作開發陳憲所有，位於左營區○○段○○段一一三五等地號之土地，準備共
同在該地興建「紳市大樓」出售之事宜，其間，廖春明、丙○○並另自行與鉅頫工程
股份有限公司（以下簡稱：鉅頫公司）之職員乙○○洽商，欲將上開「紳市大樓」工
程中之消防、避電針、監視保全、排水等等部分之工程，轉由鉅頫公司承包。迄八十
九年一月九日，廖春明與陳忠憲，雖已書立紳市大樓合建契約書之草稿，惟因故而未
正式簽立契約，之後廖春明、陳忠憲亦未再持續洽商。詎廖春明、丙○○，嗣因鉅頫
公司認華東工程行並非公司組織，影響其簽約意願，廖春明、周黔明二人為求能與鉅
頫公司順利簽約，雖明知並未得昶美公司及凌雪玉之授權及同意，竟仍基於共同之犯
意聯絡，由丙○○依廖春明之授意，於八十六年一月中旬某日，在高雄市某地，利用
不知情之不詳姓名之人偽造昶美公司及凌雪玉印章各一枚，嗣於八十六年一月二十日
（原判決誤載為廿一日），廖春明、丙○○即以昶美公司及該公司法定代理人凌雪玉
之名義，在鉅頫公司內，與乙○○訂立「工程承包合約書」，訂約時，丙○○並取出
上開偽造之印章，交予鉅頫公司之職員蔣瑩瑩，利用不知情之蔣瑩瑩蓋印於已書妥之
兩份內容完全相同之「工程承包約定書」上（每份契約書上各偽造昶美公司印文十二
枚、凌雪玉之印文五枚），而偽造昶美公司及凌雪玉之私文書即工程承包約定書，足
以生損害昶美公司、凌雪玉及鉅頫公司。案經鉅頫公司（負責人甲○○）訴由台灣高
雄地方法院檢察署檢察官偵查起訴。
    理  由
一、訊據被告丙○○坦承於同居人廖春明與鉅頫公司訂約時，確係由伊取出昶美公司
    及凌雪玉之印章交予蔣瑩瑩，惟矢口否認偽造文書犯行，辯稱：印章不是伊所刻
    ，簽約事宜均係廖春明在處理，伊未實際介入，簽約內情伊均不知情云云。惟查
   ，右揭右實，業據證人乙○○證述綦祥，並據陳忠憲指證在卷，暨有工程承包約
    定書在卷可佐。參以：
(一)、系爭工程承包約定書中蓋用於甲方欄之印章名義人昶美公司及凌雪玉均未曾授權
    、同意廖春明或丙○○，刻用各該公司或個人之印章，暨以昶美公司名義與鉅頫
    公司訂約一節，迭據昶美公司之原實際負責人陳忠憲堅詞指陳在卷，陳忠憲固與
    廖春明於八十六年一月九日，曾擬有「紳市大樓合建契約書」（影本附於八十六
    年訴緝二九四號卷第二九四頁至三○○頁）」，並確然於八十六年一月二十五日
 簽訂「紳市大樓合建契約書」草約（影本附於八十六年訴緝二九四號卷第三○一
    頁）」上，然各該契約之條款文字，均未隻字載明廖春明得以昶美公司之名義與
    其他人訂立相關契約之文句，廖春明證陳其與昶美公司先前已口頭上取得使用大
    、小章（即公司及負責人印鑑章）於與協力廠商間之契約之授權，已屬無據；況
    迄至八十九年一月九日為止，昶美公司與廖春明仍未簽立合作契約，乃廖春明所
    肯認之事，其當日所擬合建契約書亦確尚空白，廖春明更自承在八十六年一月二
    十五日以前，均尚未與昶美公司談成（原審訴緝卷第二八二頁反面），而迄至八
    十六年一月二十五日廖春明與昶美公司所訂之合建契約書上尚僅載明為「草約」
    性質（依其契約之附加第十一條特別載明：本草約待正式合約簽立完全後，本草
    約自動作廢），均顯示迄於本件系爭契約簽訂日期即八十六年一月二十日，廖春
    明與昶美公司間就紳市大樓之合建案尚未有明確成立契約之合意甚明，於合建案
    合作確定之前，衡諸常情，已難謂昶美公司會先行同意廖春明任意刻用昶美公司
    及負責人之印鑑章以對外行使，更何況廖春明另與其他協力廠商間之契約事涉民
    事法律上權利義務關係（尤其事關取拿在先之工程履約保證金之交付及退還約定
    ），有無出名擔任契約當事人一方，事關重大，豈有任意授權得未經其同意即承
    諾廖春明以昶美公司名義與他人訂約之可能。更何況，廖春明證稱其之所以未立
    即與昶美公司簽約之原因係因「其本人支票已用完，無支票可付款」，顯見廖春
    明與昶美公司間尚未有足以令昶美公司獲有保障之金錢交付在先，陳忠憲堅稱伊
    未曾同意伊以昶美公司名義發包，伊亦未提過要以昶美之名義發包（原審訴緝卷
    第二九○頁）自符情理，反足證證人廖春明前揭證詞與常情相悖，難以採信為真
    實。綜上所述，廖春明係在未經昶美公司及凌雪玉同意之情形下，擅自刻用該公
    司之印章暨以昶美公司名義與鉅頫公司訂約無訛。至於其動機係因訂約時吳迪認
    為廖春明只是工程行，而鉅頫公司則是上千萬資產公司，所以廖春明及被告方會
    使用昶美公司名義訂約，此亦經乙○○陳明在卷。
(二)、本件用以偽造系爭工程承包約定書之昶美公司及凌雪玉之印鑑章，係丙○○依廖
    春明之授意而偽刻一節，迭據證人廖春明於原審中供證明確（八十六年訴緝卷二
    九四號卷第四十二頁反面頁、第二四八頁筆錄參照），衡諸前揭「廖春明授意丙○○去偽刻」之證詞，證述之時間距刻印時較近，記憶應較清楚，且廖春明先後
    二次均為相同陳述，益證應無誤記之可能。況與鉅頫公司簽約時，印章又係由丙○○取出交付公司會計小姐一節，復為被告所自承，是系爭印章係丙○○所偽刻
    無訛，廖春明嗣改稱係伊自行請人偽刻云云，無非意在迴護丙○○，委無足採。
    又有關本件簽約過程固由廖春明主談，但被告均有在場，簽約用印均由被告取拿
    印章，被告並曾出面催錢之情，又據證人陳蔣瑩瑩於原審中證述在卷（原審訴緝
    卷第四十二頁反面），且廖春明與鉅頫公司、昶美公司洽商時，丙○○均有到場
    、參與討論，甚至八十六年一月九日與昶美訂約未成當日，丙○○亦在場等情，
    另迭經陳忠憲、乙○○、廖春明證述在卷，廖春明更於原審中證稱：丙○○知道
    在一月二十五日以前，根本尚未與昶美公司訂約（原審訴緝卷第二八二之一頁、
    二八三頁筆錄）。故被告丙○○偽刻昶美公司、凌雪玉之印章時，應知根本未曾
    得昶美公司及凌雪玉之同意或授權之情而猶分擔為之無訛，其急於獲得昶美公司
    之同意簽約而擅自偽刻他人印章供簽約之用而相當程度之涉入簽約事宜，其與廖
    春明間自有犯意聯絡亦明。
(三)、廖春明與鉅頫公司簽約時，該工程承包約定書上之文字應係鉅頫公司職員蔣瑩瑩
    所書寫，印章亦係周女交由蔣瑩瑩蓋印，此經乙○○於原審中證述在卷（參八十
    六年訴緝二九四號卷二八八頁），而蔣瑩瑩僅是公司員工，並無證據足認其就本
    件犯行有犯意聯絡，自不因其參與契約簽訂細節即認其屬知情共犯；另本件系爭
    偽造之約定書除由鉅頫公司保管一份外，另一份則由廖春明自行保管（八十六年
    訴緝二九四號卷二八二頁、二八八頁），兩份之蓋印處及枚數應屬相同，均併此
    敘明。綜上所述，被告前揭辯詞委無足採，事證明確，被告犯行堪予認定，
二、核被告丙○○所為，係犯刑法第二百十條之偽造之私文書罪。又被告就上開犯行
    ，與廖春明有犯意聯絡及行為分擔，均為共同正犯。又被告前開偽造文書犯行，
    係利用不知情之蔣瑩瑩著手為之，為間接正犯。又被告偽造印章（以間接正犯方
    式利用他人偽刻）並蓋用偽印文於私文書上之行為，係屬偽造私文書行為之一部
    ，應為偽造之行為所吸收，其偽造印章、印文罪自不另論。本件被告犯行僅止於
    偽冒昶美公司之名與鉅頫公司簽訂契約文書，此後即契約各執一份，並未有進一
    步本於該契約文書更有所主張而為行使，檢察官認其所犯另有刑法第二百十六條
    之成立即有未合，此部分行使犯行原應為無罪認定，但公訴人認與上開偽造行為
    間係實質上一罪（吸收）關係，爰不另為無罪之諭知。又本件被告偽造工程承包
    約定書，顯係逕以公司法人名義為契約之一方諭越授權偽簽，其固有使用及負責
    人之印章，但亦係以法定代理人身份出名並無疑義，則該偽造約定書所生法律效
    果之危害僅及公司法人即昶美公司，而凌雪玉自然人則不及之，是就該偽造文書
    行為言之，僅侵害一個法益，即僅一犯罪行為，附此敘明。被告上開犯罪事證既
    明，原審法院對其論罪科刑，固非無見。惟查，本件被告犯行僅及偽造私文書犯
    行而未及行使犯行，原審法院竟認被告所犯係行使偽造私文書罪即有未合，又本
    件偽造文書犯行僅侵害一公司法益，固僅一犯罪行為，原審法院竟認係一行為觸
    犯二罪名亦有未洽。被告上訴意旨否認犯罪，指摘原判決不當，固無理由，但原
    判決既有上開可議之處，自應由本院撤銷改判。審酌被告本件犯罪情節中非屬主
    犯及其他一切情狀，仍量處如主文所示之刑。本件系爭偽造之工程承包合約書正
    本計有二份，分別由鉅頫公司及廖春明保管，故如附表所示該二份偽造之工程承
    包合約書正本上，偽造之昶美公司印文及偽造之凌雪玉印文，依法沒收之（由廖
    春明所持有之另一份同式工程承包合約書固未扣案，廖春明亦未主動提出，惟僅
    稱「現今其已無該份工程承包合約書」，是尚難認已滅失，因該契約書存在，昶
    美公司仍有受害危險，故其上之偽印文仍應諭和沒收）。至於偽造之昶美公司及
    凌雪玉印章，廖春明業已交給陳忠憲，嗣再經火燒而滅失，此經陳忠憲證述在卷
    （參原審訴緝卷第二八八頁），亦不諭知沒收。
四、另公訴意旨認：１、被告丙○○與廖春明、耀華建設股份有限公司（下簡稱：耀
    華建設公司）總經理陳振湳及經理張良仲，共同基於概括犯意，意圖為自己不法
    之所有，於八十五年十二月間，由張良仲介紹鵬峰工程有限公司（下稱鵬峰公司
    ）負責人丁○○與陳振湳認識後，即由陳振湳、張良仲向丁○○佯稱，耀華公司
    因承包昶美公司刻正興建之紳市二十二層大樓工程，願將其中水電工程部分轉由
    丁○○所屬鵬峰公司承公司承包等語，致丁○○不疑有詐，預付新台幣（下同）
    二百萬元之保證金予陳振湳。２、嗣經丁○○向陳振湳二人詢問工程事由時，陳
    振湳二人復藉詞該水電工程已交由經營華東工程行之丙○○、廖春明負責等語，
    丁○○仍信以為真，轉而與丙○○、廖春明簽訂工程承包合約書，並支付二百萬
    元之保證金予廖春明。迨丁○○於八十六年三月一日前往昶美建設公司查詢大樓
    施工情形時，發現耀華公司或華東工程行，並未承包上揭工程，始知受騙云云。
    ３、八十六年一月間，以承包昶美公司紳市二十二層大樓之同一事由，向鉅頫公
    司詐欺一百五十萬元。而認丙○○另涉犯刑法第三百三十九條第一項詐欺取財罪
    嫌云云。惟查：
(一)、按犯罪事實應依證據認定之，無證據不得推定犯罪事實，又不能證明被告犯罪者
    ，應諭知無罪之判決，刑事訴訟法第一百五十四條、第三百○一條第一項分別定
    有明文。又事實之認定，應憑證據，如未能發現相當證據，或證據不足以證明，
    自不能以推測或擬制之方法，為裁判基礎（最高法院四十年台上字第八六號判例
    參照）。本件公訴人認被告有上開犯行，無非僅僅簡略以：「右揭事實，業據告
    訴人鵬峰公司之代表人丁○○及鉅兆公司之代理人乙○○指訴綦詳，復經證人陳
    忠憲證述明確，並有工程承包約定書及收據影本在卷可佐」為其論據，惟訊據被
    告堅決否認犯罪，辯稱伊並無詐欺之故意，係廖春明與鉅頫公司、鵬峰公司接洽
    ，實際上伊並未介入，並不知情等語。
(二)、惟告訴人之指訴，係以使被告受刑事訴追為目的，其陳述是否與事實相符，仍應
    調查其他證據以資審認（參最高法院五十二年台上字第一三○○號判例）。本件
    公訴人根本未具體說明「告訴人之指訴究竟有何依據，一定足堪採信」暨「告訴
    人之陳述，經如何之調查證明，堪認與事實相符」，是依起訴書所載理由，已難
    認告訴人之指訴已足證被告犯罪。再查：
１、就「陳振湳向丁○○收取二百萬元保證金」部分：廖春明及周黔明均堅決否認知
    道陳振湳已另洽商丁○○承包本件工程，而「丁○○係經張良仲介紹才認識陳振
    湳，且在八十六年一月二十日以前，丁○○根本未見過廖春明及丙○○，甚至陳
    振湳與丁○○訂立草約，及於八十五年十二月十七日向丁○○收取二百萬元，丙○○及廖春明均未出面，草約及收據亦無周、廖二人之姓名」等情，迭經丁○○
    證述在卷（原審訴緝卷一七八頁），並有草約及收據在卷可佐（附於偵字一七九
    六三號卷第九頁、第十頁）。故實際上在八十六年一月中旬以前，與丁○○接洽
    之人並非丙○○及廖春明，遍觀全卷，復無八十五年十二月底以前，丙○○、廖
    春明已知悉或參與「陳振湳、鵬峰公司間契約」之證據。而衡情既係廖春明付錢
    給昶美公司，與昶美公司接洽及訂約之人亦為廖春明、丙○○，則若廖春明、丙○○知悉陳振湳已與丁○○洽商訂約，衡諸常情，廖春明、丙○○實無全未出面
    洽談之理？綜上所述，本案並無證據足證「陳振湳向丁○○收二百萬元之過程，
    與被告及廖春明有任何關係」，自難認此部分被告有何詐欺犯行（張良仲、陳振
    湳另經本院以八十七年上易字第一七五號判決無罪確定）。
２、就「廖春明、丙○○向丁○○收取二百萬元保證金」部分：
(1)、查，本件證人廖春明與昶美公司確曾正式簽訂草約，並已支付二百萬元予昶美公
    司陳忠憲確屬實情，而廖春明於八十六年一月二十八日付錢予昶美公司時，廖春
    明早已向丁○○收取二百萬及向乙○○收得保證金，若謂廖春明意在詐欺丁○○
    及乙○○，則於得款後大可一走了之，衡情應無再為積極爭取營建案而付錢給陳
    忠憲之必要，足見廖春明及被告確有與昶美公司合作紳市大樓工程之真意，非屬
    虛捏之詞，則被告及廖春明之與鉅頫公司及鵬峰公司簽約，並於協力廠商之預備
    ，衡屬常情，其間難認有何施詐之故意。至於紳市大樓之工程事後雖未開工，但
    此純係系爭土地遭查封，而昶美公司又未能履約排除查封所致，難以此遽為不利
    於被告之認定。
(2)、又本件廖春明係於八十六年一月二十日與鉅頫公司之乙○○簽約，暨於八十六年
    一月二十八日與丁○○（鵬峰公司）簽約（契約書附於八十六年偵字第七九六三
    號卷第十二頁），二者訂約時間極為接近但不相同。而丁○○於原審中僅能證稱
    ：八十六年一月底，伊才開始與廖春明及丙○○接洽等語，嗣又證稱：約在訂約
    前七日左右接洽等語，並未明確肯定確切之洽商時間。慮及丁○○上開證述時間
    距實際簽約時間，已時隔多年，而人之記憶又極可能因時間之經過而失真，故實
    難認丁○○上開所稱之「訂約前七日開始接洽」為明確，僅得認丁○○係係在八
    十六年一月二十八日「訂約前不久」開始與廖春明及丙○○接洽，且於接洽後不
    久旋即馬上簽立契約。至於丁○○雖另提出一紙傳真（其上載明「八十六年一月
    二十日」，附於八十六訴緝二九四號卷二九三頁），並稱係丙○○曾催其快訂約
    ，然為丙○○所否認，而該紙傳真上所載姓名亦為陳振湳，再加上人之記憶力未
    必正確等因素，自難執此傳真，遽認「廖春明及丙○○於八十六年一月二十日以
    前（即在一月二十一日與鉅頫公司訂約之前）」已與丁○○開始進行接洽；況，
   依商場營建業之慣習，在未正式訂約前分別同時與數可能之協力廠商接洽詢問渠
    等有無訂約意願，乃極平常之事（例如房屋之銷售、高速鐵路之興建、甚至個人
    房屋之修繕等，均常見此情形），自難僅以「廖春明、丙○○與鉅頫公司訂約前
    ，丙○○有無催促鵬峰公司之丁○○快訂約」為認定被告有無詐欺之唯一或重要
    之證據。
(3)、按鉅頫公司於八十六年一月二十一日與廖春明訂約後，旋向昶美公司查證，而獲
    悉昶美公司並未同意廖春明以該公司名義與鉅頫公司訂約，因而鉅頫公司旋自八
    十六年一月二十三日後停止續付各該款項，乙○○並曾打電話向廖春明爭執，此
    經乙○○證述在卷。至於就「乙○○是否馬上要求解除契約」一事，乙○○於原
    審中證稱伊並未明說（原審八十六年訴緝字第二九四號卷二八二頁、二八二之一
    頁）；而廖春明則堅稱乙○○馬上要求解除契約，二人各執一詞，惟縱認乙○○
    所證述「未明說是否解約」為真，但雙方就契約之履行既已有爭執，鉅頫公司又
    果拒續付餘款，而陳忠憲也未向廖春明明說一定要給乙○○承作。則廖春明因已
    有爭執，遂另轉而於八十六年一月二十八日與丁○○訂約，並無明顯違背常情之
    處，其間固生有民事責任之爭執，但既事出有因，即難認被告及廖春明有何不法
    所有詐欺之意圖。
(4)、是並無證據足證廖春明、丙○○係蓄意與鵬峰公司之丁○○及鉅頫公司之乙○○
    同時洽商承包上開紳市工程之事宜，即難認被告有就此部分保證金之取得係出於
    詐欺意圖甚明。
３、被訴詐欺鉅頫公司部分：
(1)、如前所述，被告及廖春明確有真意承作紳市大樓之工程。而八十六年一月二十一
    日至二十三日廖春明已向鉅頫公司收取錢款，若謂廖春明及被告真有詐欺鉅頫公
    司之故意，則於鉅頫公司拒續付款之情形下，被告及廖春明實無於八十六年一月
    二十八日再付錢給陳忠憲之必要。
(2)、又如前所述，八十六年一月底以前，實際與丁○○接洽之人並非被告及廖春明，
    亦難認被告及廖春明對案外人陳振湳另行與丁○○簽約一節明確知情。至於事後
    未動工，則因係因陳忠憲違約，暨與乙○○已有爭執，乙○○拒再付款所致，故
    難認被告有詐欺之犯意。稽諸上開說明，應認被告無詐欺鉅頫公司之故意。
(三)、綜上論述，難認被告此部分起訴事實有何詐欺犯行，惟公訴意旨認此部分犯行與
    前揭起訴並論罪科刑部分有牽連犯裁判上一罪之關係，故不另為無罪之諭知。
五、另台灣屏東地方法院檢察署以該署八十六年偵字第八七五八號丙○○詐欺案件，
    與本案有連續犯關係而移送原審法院併辦。經原法院認定：「依該案之告訴內容
    略為：『被告於八十四年二月八日，開立支票向告訴人邱武來借款二十萬元，嗣
    於八十四年三月八日支票屆期未兌現，竟又向邱武來借款四十七萬元』，估不論
    被告有要無詐欺邱武來，該偵案之手法與本案既不相同，時間又相差達一年以上
    ，難認有何連續犯之關係，而應退回由檢察官另行依法處理」等語並載明於判決
    理由中，嗣未經原審檢察官上訴，檢察官亦未於向本院聲請併辦，本院爰不予併
    認定之，附此敘明。
據上論斷，應依刑事訴訟法第三百六十九條第一項前段、第三百六十四條、第二百九
十九條第一項前段，刑法第二十八條、第二百十條，罰金罰鍰提高標準條例第一條前
段，判決如主文。
本案經檢察官林炎昇到庭執行職務。
中    華    民    國     八十九     年       九       月     二十七     日
                              臺灣高等法院高雄分院刑事第八庭
                                  審判長法官  郭雅美
                                        法官  張盛喜
                                        法官  洪兆隆
右正本證明與原本無異。
如不服本判決，應於判決送達後十日內向本院提出上訴狀，其未述理由者並應於提
出上訴狀後十日內向本院補提理由書（應附繕本)。
                                      書記官  葉淑華
中    華    民    國     八十九     年       九       月     二十九     日
附錄本案論罪科刑法條全文
刑法第二百十條
偽造、變造私文書，足以生損害於公眾或他人者，處五年以下有期徒刑。
附表：
┌────────────────────────────────────┐
│如原審（附於八十六年訴緝字第二九四號卷第三○七頁至三一六頁）之工程承包約│
│定書之正本二份上，偽蓋之昶美公司印文各拾貳枚，及偽造之凌雪玉印文各伍枚。│
├────────────────────────────────────┤
│註：一、該工程承包約定書正本，由鉅頫公司與共犯廖春明各自保管中。        │
│    二、右揭偽造之昶美公司印文十二枚，其中九枚為齊縫章，即Ａ１Ａ２、    │
│        Ｂ１Ｂ２、Ｃ１Ｃ２、Ｄ１Ｄ２、Ｅ１Ｅ２、Ｆ１Ｆ２、Ｇ１Ｇ２、    │
│        Ｈ１Ｈ２、Ｉ１Ｉ２為同一個印文，但蓋印於不同之兩頁上。          │
└────────────────────────────────────┘
                                                                        Ｂ


司法院資訊處製作；財團法人民間司法改革基金會備份。
